臺灣高等法院臺南分院刑事裁定
111年度毒抗字第649號
抗  告  人  臺灣臺南地方檢察署檢察官
被      告  陳志強
上列抗告人因聲請觀察勒戒案件，不服臺灣臺南地方法院中華民
國111年8月3日裁定（111年度毒聲字第621號），提起抗告，本
院裁定如下：
    主  文
原裁定撤銷，發回臺灣臺南地方法院。
    理  由
一、原裁定意旨略以：
　㈠被告前因民國110年4月3日23時許施用第二級毒品案件，經檢
    察官以110年度毒偵字第1047號為緩起訴處分，緩起訴期間
    為2年，被告並應於緩起訴期間内遵守及履行下列事項。⑴被
    告應至指定之戒癮治療機構接受戒癮治療，至完成戒癮治療
    為止，期間1年。⑵如治療機構認有必要，應依其指示及規劃
    接受住院、部分時間留院或住宿型治療。⑶應於緩起訴期間
    起算日起，至緩起訴屆滿前4個月止，定期向本署觀護人報
    到，除接受觀護人不定期之尿液檢驗，檢驗結果須呈陰性反
    應外，並接受臺南市政府毒品危害防制中心與觀護人之共同
    輔導。上揭緩起訴處分之緩起訴期間係110年7月1日至112年
    6月30日止，有上開緩起訴處分書在卷可參。
  ㈡嗣被告於前揭緩起訴期間內，「再犯」本件施用毒品犯行，
    惟本件被告前開緩起訴處分，尚未經檢察官撤銷，有本院被
    告前案紀錄表在卷可稽。揆諸前開說明，檢察官既曾依毒品
    危害防制條例第24條第1項對被告施用毒品之犯行為附條件
    之緩起訴處分，其緩起訴處分尚未撤銷前，因附條件之緩起
    訴處分等同觀察、勒戒之處遇，自無從再施以觀察、勒戒，
    檢察官之聲請，應予駁回。
二、抗告意旨略以：
  ㈠按犯毒品危害防制條例第10條之罪者，檢察官應聲請法院裁
    定，令被告入勒戒處所觀察、勒戒，毒品危害防制條例第20
    條第1項定有明文。據此，顯見上開程序係立法者所為強制
    規定。是檢察官就初犯或觀察勒戒、強制戒治執行完畢3年
    後再犯施用毒品罪之行為人，原應依上開規定向法院聲請裁
    定執行觀察、勒戒，俾藉此針對受處分人將來之危險所為預
    防、矯正措施之保安處分，以斷絕施用毒品者之身癮及心癮
    。至毒品危害防制條例第24條第1項固訂有：本法第20條第1
    項及第23條第2項之程序，於檢察官先依刑事訴訟法第253條
    之1第1項、第253條之2之規定，為附命完成戒癮治療之緩起
    訴處分時，不適用之等規定。然被告是否適用上開戒癮治療
    程序，原係法律賦予檢察官之裁量權限，即檢察官對於適於
    緩起訴處分之被告，「得」依行政院所訂頒之毒品戒癮治療
    實施辦法及完成治療認定標準，選擇實施對象、内容、方式
    與執行之醫療機構，於緩起訴處分時，為附命完成之處分。
    而此既屬檢察官之裁量職權，要非法院所得審酌，若檢察官
    未為附命完成戒癮治療之緩起訴處分，而係聲請法院裁定觀
    察、勒戒者。除檢察官有「違法」或「濫用其裁量權」之情
    事外，法院亦僅得依法裁定被告令入勒戒處所執行觀察、勒
    戒，以查其是否仍有施用毒品傾向，尚無擅以其他方式替代
    之權，臺灣高等法院105年度毒抗字第281號及105年度毒抗
    字第361號裁定意旨參照。尤其，是否給與行為人為附命完
    成戒癮之緩起訴處分，屬立法者賦予檢察官之職權，法院就
    此並無審酌餘地，臺灣高等法院104年度毒抗字第305號、10
    5年度毒抗字第226號、105年度毒抗字第236號、105年度毒
    抗字第227號裁定，亦可參照。
　㈡另按毒品危害防制條例第24條修正施行後所定之多元附條件
    緩起訴處分，並不限於「附命戒癮治療緩起訴」，且撤銷緩
    起訴處分後，亦應由檢察官「依法繼續偵查」或「起訴」，
    與修正前所定之「依法追訴」不同，則緩起訴處分之效力與
    曾受「觀察、勒戒或強制戒治」之處遇已無法等同視之。且
    依本院最近所持一致見解，祇要本次施用毒品犯行距其最近
    1次觀察、勒戒或強制戒治執行完畢釋放後，已逾3年者，即
    仍有修正後毒品條例第20條關於「觀察、勒戒或強制戒治」
    程序規定之適用；而「附命緩起訴」經撤銷，仍應「回復」
    原緩起訴處分不存在之狀態，由檢察官就該次施用毒品犯行
    依法為相關處分，均已變更本院95年度第7次、97年度第5次
    及100年度第1次等刑事庭會議決議所持見解。又「附命緩起
    訴」戒癮治療之執行，係以社區醫療（機構外醫療體系）處
    遇替代監禁式治療，使施用毒品者得繼續正常家庭及社會生
    活，尚非集中於勒戒處所，受監所矯正、管理，仍難脫其「
    收容」或「處罰」外觀者，所可比擬，於機構外之戒癮治療
    難達其成效時，再施以機構内之強制處遇，亦屬循序漸進之
    合理矯正方式，因此「附命緩起訴」之被告縱使完成「戒癮
    治療」，難認得與觀察、勒戒或強制戒治「已執行完畢」之
    情形等同視之，最高法院110年度台上字第2096號判決意旨
    參照。
　㈢被告未曾受過觀察、勒戒或強制戒治程序，有全國刑案資料
    查註表在卷可參，其固曾因檢察官以110年度毒偵字第1047
    號附命完成戒癮治療之緩起訴處分，現在仍在緩起訴期間，
    然業已於111年8月12日，以111年撤緩字第356號撤銷，依上
    開實務見解，既難認與觀察、勒戒或強制戒治「已執行完畢
    」或「正在執行中」之情形等同視之，則本件被告於111年1
    月2日之施用第二級毒品犯行，檢察官依法聲請觀察勒戒並
    無違誤，原裁定逕認被告此部分施用毒品犯行應併前案之緩
    起訴處遇，自有違誤，為此提起抗告。
三、按：
  ㈠犯毒品危害防制條例第10條之罪者，檢察官應聲請法院裁定
    ，令被告入勒戒處所觀察、勒戒，其期間不得逾2月，毒品
    危害防制條例第20條第1項定有明文。
　㈡戒癮治療不等同觀察、勒戒：　
　⒈毒品危害防制條例第23條第2項規定：「觀察、勒戒或強制戒
    治執行完畢釋放後，3年內再犯第10條之罪者，檢察官或少
    年法院（地方法院少年法庭）應依法追訴或裁定交付審理」
    ，此為刑事訴訟法第1條第1項所規定之「其他法律所定之訴
    訟程序」，係對施用毒品者追訴刑事責任之程序障礙事由，
    並不因檢察官是否先為附條件（或附命戒癮治療）之緩起訴
    處分而有異，蓋不論毒品危害防制條例108年12月17日修正
    前、後，立法者從未明文規定「受附條件（或附命戒癮治療
    ）緩起訴處分（完成、期滿）後3年內再犯」或「受附條件
    （或附命戒癮治療）緩起訴處分（完成、期滿）撤銷」亦合
    於追訴施用毒品罪之程序要件。
　⒉108年12月17日修正（110年5月1日施行）前毒品危害防制條
    例第24條第2項規定：「前項緩起訴處分，經撤銷者，檢察
    官應依法追訴」，此「追訴」如解釋為「起訴」，則緩起訴
    處分如被撤銷，檢察官應起訴該次施用毒品罪，但倘若認為
    戒癮治療之情形事實上已接受等同「觀察、勒戒或強制戒治
    」執行完畢釋放之處遇，依照毒品危害防制條例第20條第2
    項前段規定，觀察、勒戒執行完畢釋放後，檢察官應為不起
    訴處分，豈可再起訴該次施用毒品罪？若謂上開規定之「追
    訴」並非限制檢察官只能「起訴」，檢察官仍有聲請觀察、
    勒戒之可能，惟倘若認為經戒癮治療之情形，事實上已接受
    了等同「觀察、勒戒或強制戒治」執行完畢釋放之處遇，檢
    察官又何必再聲請觀察、勒戒？可見不論如何解釋，上開第
    24條第2項規定，均不能將緩起訴附命之戒癮治療與觀察、
    勒戒等視。
　⒊觀察、勒戒為限制人身自由之保安處分，緩起訴處分附命之
    戒癮治療則是社區醫療處遇，兩者成效是否可相提並論？從
    92年6月6日毒品危害防制條例第20條之修正理由觀察，該修
    正理由已指出強制戒治較停止戒治付保護管束（附命戒癮治
    療之緩起訴處分，參考保安處分執行法第72條規定，應可類
    比為替代戒治之保護管束）更具成效，可見兩者執行效果並
    非等同。另參以毒品危害防制條例108年12月17日修正第24
    條規定立法理由：「緩起訴處分是利用機構外之處遇，協助
    施用毒品者戒除毒癮，為達成戒除毒癮之目的，於撤銷緩起
    訴處分後，宜由檢察官依法繼續偵查或起訴，亦即仍有現行
    條文第20條觀察、勒戒及強制戒治制度之適用，俾利以機構
    內之處遇方式協助其戒除毒癮，亦得為不同條件或期限之緩
    起訴處分，爰參考刑事訴訟法第第3頁253條之3第1項規定，
    修正第2項規定」，足認機構外處遇（效果較弱之治療方式
    ）如無法使施用毒品者戒除毒癮，仍可回歸觀察、勒戒及強
    制戒治制度，以機構內之處遇方式（效果較強之治療方式）
    協助其戒除毒癮，益徵二者治療成效不同。
　⒋由於觀察、勒戒限制行為人之人身自由，立法者基於比例原
    則，於毒品危害防制條例第24條規定108年12月17日修正前
    ，准以附命完成戒癮治療之緩起訴處分替代觀察、勒戒；於
    修正後，准以附條件之緩起訴處分替代觀察、勒戒，但此不
    過是「程序上」的替代，而非「實質」等同，蓋兩者執行方
    式不同、療效有強弱之別，如行為人可因限制較少、療效較
    弱之附命完成戒癮治療（或附條件）之緩起訴處分即戒除毒
    癮，程序上自無再施以觀察、勒戒或處罰之必要。反之，如
    行為人未能因此戒除毒癮，則仍應回歸立法者原先「預設」
    的治療方式，即限制較多、療效較強之觀察、勒戒，而非放
    棄治療、逕予追訴處罰，否則難以說明，為何一旦接受了附
    命完成戒癮治療（或附條件）之緩起訴處分，即喪失以觀察
    、勒戒處分戒除毒癮之機會，有違平等原則。
　⒌最高法院110年度台非字第98號意旨認為：「（修正前）毒品
    危害防制條例第24條第1項明定：『本法第20條第1項及第23
    條第2項之程序，於檢察官先依刑事訴訟法第253條之1第1項
    、第253條之2之規定，為附命完成戒癮治療之緩起訴處分時
    ，或於少年法院（地方法院少年法庭）認以依少年事件處理
    法程序處理為適當時，不適用之。』亦即檢察官對施用毒品
    之被告得為『附命緩起訴』處分，排除觀察、勒戒及起訴（含
    聲請簡易判決處刑）規定之適用，而檢察官得為緩起訴處分
    之對象，包括初犯及5年後（〈修正後〉3年後）再犯、5年內
    （〈修正後〉3年內）再犯之施用毒品者。若上開『附命緩起訴
    』處分經撤銷時，自應回復為原緩起訴處分不存在之狀態，
    由檢察官依毒品危害防制條例第20條第1項或（修正前）第2
    3條第2項規定，視其為初犯及5年後（〈修正後〉3年後）再犯
    、5年內（〈修正後〉3年內）再犯施用毒品者，而決定應適用
    之程序。」準此，附條件（或附命戒癮治療）之緩起訴處分
    一旦撤銷，應回復原緩起訴處分不存在之狀態，檢察官除了
    再次為附條件（或附命戒癮治療）之緩起訴處分外，應視行
    為人本案施用毒品，是否為觀察、勒戒執行完畢3年內再犯
    ，決定起訴或聲請觀察、勒戒，並無自由裁量之權限。
　⒍所謂「附條件（附命完成戒癮治療）緩起訴處分」及「觀察
    、勒戒或強制戒治」雙軌治療模式，僅是「程序上」的雙軌
    選擇，而非「實質等同、替代」關係，檢察官固然可基於雙
    軌模式，本於比例原則考量，給予行為人限制較少、療效較
    低之附條件（附命完成戒癮治療）緩起訴處分，但該緩起訴
    處分如經撤銷，原先治療之目的並未達成者，檢察官除了再
    次給予附條件（附命完成戒癮治療）緩起訴處分外，應回歸
    立法者預設的「追訴施用毒品罪程序要件」判斷，即本案是
    否為「觀察、勒戒執行完畢3年內再犯」，藉此決定起訴或
    聲請觀察、勒戒，並無自由裁量權限，蓋行為人「本案」如
    非「觀察、勒戒執行完畢3年內再犯」，雖原先附命完成戒
    癮治療之緩起訴處分經撤銷，但行為人尚未接受立法者所預
    設、原則上的觀察、勒戒處遇，不能逕謂其已無戒除毒癮可
    能而逕追訴處罰。
　⒎綜上，「附命緩起訴」之被告縱使完成「戒癮治療」，難認
    得與觀察、勒戒或強制戒治「已執行完畢」之情形等同視之
    （最高法院110年度台上字第2096號判決意旨，並經最高法
    院達成一致見解，110年法律座談會刑事類提案第21號參照
    ）。
  ㈢又毒品危害防制條例所規定之觀察、勒戒程序，係針對受處
    分人所為保安處分，目的在戒除行為人施用毒品身癮及心癮
    ，以達教化與治療之目的，其立法意旨在幫助施用毒品者戒
    毒，性質上為一療程，而非懲罰，並屬強制規定，除檢察官
    審酌個案情形，依同條例第24條第1項為附命完成戒癮治療
    之緩起訴處分外，凡經檢察官聲請法院裁定將被告送勒戒處
    所觀察、勒戒者，法院僅得就其聲請審查被告是否有施用毒
    品之行為，以及被告是否為「初犯」或為觀察、勒戒、強制
    戒治執行完畢後「3年後再犯」而為准駁之裁定，並無自由
    斟酌以其他方式替代或得以其他原因免予執行之權。又是否
    給予被告為附命完成戒癮治療之緩起訴處分，屬刑事訴訟法
    第253條之1第1項及第253條之2第1項第6款特別賦予檢察官
    之職權裁量，法院原則上應尊重檢察官職權之行使，僅對其
    裁量為有限之低密度審查。
四、經查：　　
  ㈠被告基於施用第二級毒品甲基安非他命之犯意，於111年1月2
    日23時許，在臺南市北區中山公園内，以將甲基安非他命置
    於玻璃球内，燒烤後吸食其產生煙霧之方式，施用第二級毒
    品甲基安非他命1次。嗣於同年月6日16時28分許，為觀護人
    室通知其到署採集其尿液送驗，檢驗結果呈安非他命類陽性
    反應一節，業據被告於警偵坦承不諱，並有施用毒品犯尿液
    檢體監管紀錄表、台灣檢驗科技股份有限公司濫用藥物檢驗
    報告可按，足認其於前揭時地確有施用第二級毒品甲基安非
    他命無誤。
  ㈡被告前有上開附命完成戒癮治療之緩起訴處分，有前案紀錄
    表及緩起訴處分書可按，該緩起訴處分因被告有未完成戒癮
    治療、精神治療、心理輔導或其他適當之處遇措施（於治療
    期間無故未依指定時間接受指定之治療逾3次）、違背預防
    再犯所為之必要命令（於111年1月6日驗尿呈毒品陽性反應
    、於111年4月7日未依指定日期報到及驗尿），而違背刑事
    訴訟法第253條之2第1項第6款、第8款規定之情形，故由檢
    察官職權撤銷該緩起訴處分，有撤銷緩起訴處分書可按（本
    院卷第23頁）；而本案檢察官於收案時，因上開緩起訴處分
    尚未撤銷，本擬併案緩起訴治療，有檢察官辦案進行單及偵
    訊筆錄可佐（毒偵卷第5、8至9頁），惟被告因經濟問題，
    未依指示時間完成奇美醫院之初次評估，有奇美醫院函文可
    按（毒偵卷第16頁），故檢察官乃聲請本案觀察勒戒，並撤
    銷上開緩起訴處分。
　㈢上開附命緩起訴處分業經撤銷，並未完成，被告復未完成奇
    美醫院之初次評估，並無接受等同「觀察、勒戒或強制戒治
    」執行完畢之處遇，其未曾觀察、勒戒，有前案紀錄表可憑
    ，故檢察官依毒品危害防制條例第20條第1項、觀察勒戒處
    分執行條例第3條第1項規定，聲請令被告入勒戒處所觀察、
    勒戒，於法並無不合。
　㈣原審以上開緩起訴處分未經撤銷，被告等同有觀察、勒戒之
    處遇，無從再施以觀察勒戒，而駁回檢察官之聲請，即與現
    狀有違，難認有據。至被告究應觀察勒戒或再為緩起訴戒癮
    治療，乃檢察官裁量權之適法行使，法院原則上應予尊重，
    僅對此裁量為有限之低密度審查，附此敘明。
五、綜上所述，抗告人提起本件抗告，認原裁定逕以本案施用毒
    品應併前案緩起訴處遇而駁回檢察官之聲請，實有違誤，為
    有理由，自應由本院將原裁定撤銷，且為維護被告之審級利
    益，爰應將原裁定撤銷，由原審法院查明後另為適法之裁定
    。
六、據上論斷，應依刑事訴訟法第413條前段，裁定如主文。
中　　華　　民　　國　　111 　年　　8 　　月　　29　　日
                  刑事第五庭    審判長法　官  蔡廷宜
                                      法　官  蔡川富
                                      法　官  翁世容
以上正本證明與原本無異。
不得再抗告。
　　　　　　　　　　　　　　　　　　　書記官  呂宬樂
中　　華　　民　　國　　111 　年　　8 　　月　　29　　日